【裁判字號】    88,訴,474
【裁判日期】    890712
【裁判案由】    誣告
【裁判全文】
臺灣桃園地方法院刑事判決                          八十八年度訴字第四七四號
    公  訴  人  臺灣桃園地方法院檢察署檢察官
    被      告  丁○○
    選任辯護人  辛○○
右列被告因誣告案件，經檢察官提起公訴（八十七年度偵字第一四四０三號），本院
判決如左：
        主  文
丁○○無罪。
        理  由
一、公訴意旨略以：如附件起訴書犯罪事實欄所載（惟其中第十一行第七字至第九字
    「丙○○」應更正為乙○○），因認被告丁○○涉犯刑法第一百六十九條第一項
    之誣告罪嫌云云。
二、按犯罪事實應依證據認定之，無證據不得推定其犯罪事實，刑事訴訟法第一百五
    十四條定有明文。又認定不利於被告之事實，須依積極證據，苟積極證據不足為
    不利於被告事實之認定時，即應為有利於被告之認定，更不必有何有利之證據，
    最高法院三十年上字第八一六號著有判例可資參照。又誣告罪之成立，以犯人明
    知所訴虛偽為構成要件，若誤認有此事實，或以為有此嫌疑，自不得遽指為誣告
    ；誣告罪之成立，須其申告內容完全出於憑空捏造，若所告尚非全然無因，衹因
    缺乏積極證明致被誣告人不受訴追處罰者尚難遽以誣告論罪；誣告罪之成立，以
    告訴人所訴被訴人之事實必須完全出於虛構為要件，若有出於誤會或懷疑有此事
    實而為申告，以致不能證明其所訴之事實為真實，縱被訴人不負刑責，而告訴人
    本缺乏誣告之故意，亦難成立誣告罪名；誣告罪之成立，以意圖他人受刑事處分
    虛構事實而向該管公務員申告為其要件，故其所訴事實，雖不能證明係屬實在，
    而在積極方面尚無證據證明其確係故意虛構者，仍不能遽以誣告罪論處；告訴人
    所訴事實，不能證明其係實在，對於被訴人為不起訴處分確定者，是否構成誣告
    罪，尚應就其有無虛構誣告之故意以為斷，並非當然可以誣告罪相繩；誣告罪之
    成立，以意圖他人受刑事或懲戒處分而為虛偽之告訴告發報告者為要件，所謂「
    虛偽」係指明知無此事實，故意捏造而言，若誤認有此事實或以為有此嫌疑，自
    不得指為虛偽，即難論以誣告罪，又所訴事實，縱屬不能證明係屬實在，而在積
    極方面尚無證據證明其確係故意虛構者，仍不能據以誣告論罪，至若事出有因，
    僅被申告者犯罪未能積極證明，則祇能以證據不足，諭知被申告者無罪或不起訴
    ，尚不能遽行推定申告人係屬虛構事實，論以誣告之罪，此在最高法院二十年度
    上字第七一七號、四十三年度台上字第二五一號、四十四年度台上字第八九二號
    、四十六年度台上字第九二七號、五十九年度台上字第五八一號判例及最高法院
    五十三年度台上字第二九四三號、第三一一六號、八十三年度台上字第五一四０
    號、第五四一０號、第三二一七號、第三００號、第一九五九號、八十四年度台
    上字第二七一號、八十五年度台上字第五四三號、八十六年度台上字第八八六號
    、第二五八四號諸判決，闡釋甚明。
三、經核公訴人認定被告右揭犯罪，無非係以如附件起訴書證據並所犯法條欄一所載
    ，為其主要論據。訊據被告則堅決否認右開犯行，辯稱：（一）伊投資案外人丙○○之「鹿特丹花園工地」二百萬元及其平鎮市鎮五九五號地號之建地二百
    萬元，共計四百萬元，因之，丙○○將其妻陳徐阿續所有之桃園縣大溪鎮○○段
    社角小段二六九號地號土地（下稱系爭土地）之持分四十八分之八過戶給伊以為
    前開投資保障；另丙○○於八十四年六月間代理系爭土地所有人范高阿雙妹、范
    敏利出賣該二人之該土地持分共四十八分之三予伊，伊係合法購入該四十八分之
    三之系爭土地持分，因之，伊合法擁有系爭土地共四十八分之十一之持分。（二
    ）丙○○跟伊告以要辦理系爭土地之「分割」事宜，要伊交出土地資料及至庚○○○之代書事務所蓋章，不料卻被暗中以買賣為名義，將伊之前開系爭土地共四
    十八分之十一之持分全部過戶予伊不認識之告訴人乙○○，遑論乙○○雖堅稱係
    其委託丙○○向系爭土地之原所有人簡瑞慶購買簡瑞慶之系爭土地持分三分之一
    ，然其中之六分之一被丙○○暗中過戶予陳徐阿續又再過戶予伊云云，但伊向系
    爭土地所有人范高阿雙妹、范敏利所合法購入之該土地持分共四十八分之三為何
    亦被庚○○○過戶予乙○○？伊自始不認識乙○○，亦未收受乙○○分文之土地
    買賣價金，伊何可能願意將系爭土地共四十八分之十一之持分無償過戶移轉予乙○○，伊當然要依法訴追乙○○、庚○○○及嗣後又自乙○○處取得系爭土地持
    分之何瑞蓮、曾金定等人之詐欺、偽造文書等刑責，以保己身之合法權益，即使
    因證據不足而為檢察官不起訴處分確定，亦與誣告無涉等語。經查：（一）告訴
    人於前案即本案被告所提起之八十六年度偵字第一三０五二號偽造文書、詐欺等
    之偵查案件（下稱前案）自始即宣稱伊委託其妹婿丙○○出面向系爭土地之所有
    人簡瑞慶購買簡瑞慶所有之該土地持分三分之一，並由其所負責之高源紡織有限
    公司（下稱高源公司）出資以支付買賣價金云云，若此果屬實，則何以依其於前
    案所提出之不動產買賣契約書所示，於八十三年十一月六日即與出賣人簡瑞慶訂
    約購買簡瑞慶之系爭土地持分三分之一，買賣款項並於八十四年五月廿二日即全
    部付清之情況下，其僅於八十四年一月十日經登記為該土地之所有人，而持分僅
    六分之一，其並毫不知情，直至八十四年底因欲至大陸地區投資需款甚殷，邀曾
    金定、何瑞蓮投資，為擔保該二人之投資，欲將其於八十三年十一月六日所購入
    之前開土地持分過戶予該二人時，始發覺情況有異？（二）遑論簡瑞慶於前案八
    十六年十二月十日偵訊時證稱伊當初賣系爭土地持分的對象係丙○○，書面契約
    是丙○○以其親戚名義訂的，然並非以乙○○之名義所訂，檢察官提示乙○○所
    提出之前開不動產買賣契約書，其證稱「印章、簽名都不是我寫的，也不曾與被
    告（按即本案告訴人乙○○）談過買賣事，印章怎麼來的，我也不知道。」、「
    （問：該契約書以你名義出售乙○○事，是否知情？）否，丙○○也沒告訴我．
    ．．」等語，則告訴人乙○○聲稱係其委由丙○○出面向簡瑞慶買其之系爭土地
    持分，丙○○且有帶伊去跟簡瑞慶簽約云云，是否屬實，大有推敲之餘地。（三
    ）又乙○○既稱係其個人委託丙○○出面向簡瑞慶購買系爭土地持分，則為何於
    前案所提出證明該土地持分係其所購買並出資之匯款單竟顯示出資匯款之人係高
    源公司？而非其個人？莫非其尚涉挪用公司項款以進行私人之土地投資？乙○○
    又於八十七年偵字第一四０九號案件於八十七年六月廿二日偵訊時陳稱係因丙○○具有自耕農身分所以委託丙○○處理系爭土地（及該案件所涉之桃園縣大溪鎮
    ○○段社角小段二七三號地號土地），所有有關權狀亦委由丙○○經管云云，然
    據本院依職權函調系爭土地之登記謄本顯示，該土地之使用分區雖係特定農業區
    ，然其使用地類別則係甲種建築用地，依法該土地自得興建建築物，亦得自由買
    賣移轉，殊與賣受人、承受人是否須具備自耕農身分無關；況本件之簡瑞慶所有
    之系爭土地持分買賣之買賣價金依乙○○所提出之前開買賣契約書所示高達一千
    三百七十六萬餘元，若乙○○果為實際之買受人，則其為何竟投資買入該土地後
    ，閒置該土地達一年餘而絲毫未加利用，亦置其以高價買入之土地權利狀態於不
    顧，任由受任人丙○○保管土地權狀而不過問？（四）即使以上之疑問均置而不
    論，依告訴人乙○○之說法，其本亦明知其所擁有之系爭土地之持分範圍，係委
    由丙○○向簡瑞慶所買得之三分之一持分，其焉有可能將被告向范高阿雙妹、范
    敏莉所買得之該土地之四十八分之三之持分據為己有，並命丙○○將之代為過戶
    予乙○○，並再過戶予乙○○之債權人曾金定、何瑞蓮？此焉得不啟人疑竇？被
    告身為至少係系爭土地四十八分之三之持分之合法所有人（此為各方所不爭執者
    ），該持分竟在不明原因下被移轉為告訴人乙○○所有，其心中存疑，進而依法
    訴究，何足謂「誣告」？（五）再告訴人乙○○雖在前案中提出以高源公司名義
    匯款至丙○○之大溪農會之甲存帳戶內之匯款單十八張，以作為係其出資並委由
    丙○○購買簡瑞慶所有系爭土地持分三分之一之證據，然查乙○○於本院自承丙○○僅係超祥建設開發有限公司（下稱超祥公司）之人頭負責人，該公司實際上
    係由其妻甲○○出資二分之一，戊○○、張滋駿各出資四分之一（甲○○雖到院
    否認有出資之事實，然據本院函調超祥公司之登記事項卡顯示甲○○確有出資五
    百萬元，其空口否認，無足採信，況其夫與其之間亦無何仇怨，乙○○亦無為虛
    偽陳述之必要）所成立，乙○○且陳稱（甲○○亦不否認）甲○○係高源公司之
    財務經理，而丙○○則證稱高源公司與伊所負責之超祥公司合夥投資興建鹿特丹
    工地，高源公司有合夥投資其向簡瑞慶所買入之系爭土地持分之四分之一，伊購
    入該土地持分即係為興建鹿特丹工地第二期，合夥之合約書係高源公司保管的等
    語。既然甲○○實際出資超祥公司達二分之一，且其又係高源公司之財務經理，
    則超祥公司欲在系爭土地上興建鹿特丹工地第二期，甲○○即不無可能以高源公
    司之名義匯款項予超祥公司之人頭負責人（按雖係「人頭負責人」，據告訴人乙○○自陳超祥公司欲在何處興建房屋、所有興建事宜，均由在地之丙○○負責）
    丙○○，以履行高源公司之合夥出資，由此可見，丙○○上開證詞即屬不無可能
    。然無論如何，丙○○何以出面向簡瑞慶買入系爭土地持分三分之一，究係乙○○所言，即係乙○○個人出資而委由丙○○出面購買屬實，抑或丙○○所言，即
    伊和高源公司為合夥興建鹿特丹工地第二期才購入該土地持分三分之一，高源公
    司係投資四分之一屬實，均係乙○○、甲○○與丙○○間之事，殊與被告無涉，
    被告為確保其投資丙○○之鹿特丹等工地之投資而接受已登記在丙○○之妻陳徐
    阿續名下之丙○○向簡瑞慶所買得之系爭土地持分三分之一移轉過戶予伊，本亦
    無逆知丙○○與乙○○、甲○○間有何牽扯之可能與必要。（六）公訴意旨又謂
    因乙○○於八十四年底投資需款孔急，遂邀曾金定、何瑞蓮投資，並欲將其委託
    丙○○向簡瑞慶所購得之系爭土地持分過戶予該二人，以確保該二人之投資，其
    並吩囑丙○○辦理過戶手續，丙○○不得已遂另以其妻陳徐阿續名下之桃園縣大
    溪鎮○○段南興小段五二一地號土地設定本金最高限額七百萬元之抵押權予被告
    ，因而取得被告同意，於八十五年一月八日將被告名下之系爭土地持分四十八分
    之十一以買賣為由先移轉登記予乙○○，再於同年二月五日以買賣為由將其中之
    四十八分之五、四十八分之十四分別移轉登記予何瑞蓮、曾金定云云，然公訴意
    旨若屬實在，則丙○○大可直接將系爭土地持分四十八分之五、四十八分之十四
    分別移轉登記予何瑞蓮、曾金定所有即可，何必尚先移轉登記予乙○○，以增加
    土地增值稅之支出？況陳徐阿續所有之前開桃園縣大溪鎮○○段南興小段五二一
    地號土地係於八十五年二月十二日始設定最高限額抵押權七百萬元予被告，此有
    桃園縣大溪鎮地政事務所他項權利證明書在卷可憑，前開公訴意旨若屬實，被告
    焉有可能同意先將登記於其名下之系爭土地持分先移轉過戶予其不認識之告訴人
    ，才再設定最高限額抵押權於陳徐阿續所有之前開土地上？可見被告辯稱丙○○
    之所以將陳徐阿續所有之前開土地設定最高限額抵押權七百萬元予伊，係為擔保
    其對丙○○之其他債權，尚非全然無據。（七）辦理被告名下之系爭土地持分共
    四十八分之十一移轉過戶予乙○○之代書庚○○○於本院證稱是超祥公司請伊辦
    理過戶的，是該公司先將書面資料交給伊，伊再把申請書、契約書填好，填好後
    ，丙○○和被告過了很久才過來看，渠二人看了沒問題，又再隔一、二日才來伊
    之事務所蓋章，蓋章當日係其助理己○○在事務所裏辦理，渠二人從頭至尾均無
    說是要辦分割登記，伊有將相關之卷宗書類拿給渠二人看，黃淑貞則證稱被告來
    的時候是伊接洽的，伊有和被告說是要辦理移轉登記，伊在核對被告拿來之印章
    是否與印鑑章相符後，即在申請書上蓋章，然此若屬實，則本件土地持分之受讓
    人應係超祥公司，為何庚○○○、己○○將之移轉登記予與超祥公司無何關係之
    告訴人乙○○？況該二人在未與讓與人（出賣人）、受讓人（買受人）會合之情
    況下，乃輾轉分別與各關係人接洽，其如何確定本件之買賣關係？土地代書在甚
    至連買賣之當事人均可能有誤之情況下，如何代為辦理土地過戶？又以買賣為由
    辦理土地過戶，為何竟無身為出賣人之被告親自簽名蓋章之書面買賣契約？況被
    告合法向范高阿雙妹、范敏莉所購得之系爭土地持分共四十八分之三，均無任何
    理由在未向受讓人乙○○收受分文之情況下，即任由庚○○○、己○○將之移轉
    登記予乙○○。被告心中存疑，據而在前案中控告告訴人、庚○○○及曾金定、
    何瑞蓮，何誣告之有？綜上所論，被告於前案所申告之內容尚不得遽予論斷完全
    出於憑空捏造，其所申告之內容尚非全然無因，自不能僅因臺灣桃園地方法院檢
    察署檢察官及台灣高等法院檢察署檢察官不能證明其所申告內容係實在，而被臺
    灣桃園地方法院檢察署檢察官為不起訴處分確定，即以誣告罪相繩。此外，復查
    無其他積極證據，足以證明被告有何上開誣告犯行，被告犯罪尚屬不能證明，衡
    諸首開法條及判例要旨，自應依法諭知無罪之判決。
據上論斷，應依刑事訴訟法第三百零一條第一項，判決如主文。
本案經檢察官魏雯祈到庭執行職務
中      華      民      國      八十九    年    七      月      十二    日
                                臺灣桃園地方法院刑事第一庭
                                      法  官    曾  雨  明
右正本證明與原本無異。
如不服本判決，應於判決送達後十日內向本院提出上訴狀( 應附繕本 )，上訴於
臺灣高等法院。
                                      書記官    戴  育  萍
中        華        民        國   八十九   年    八    月     十九     日
附件：


司法院資訊處製作；財團法人民間司法改革基金會備份。
